【裁判字號】    98,台上,5332
【裁判日期】    980917
【裁判案由】    貪污
【裁判全文】
最高法院刑事判決            九十八年度台上字第五三三二號
上  訴  人  台灣高等法院台南分院檢察署檢察官
被      告  甲○○
            乙○○
上列上訴人因被告等貪污案件，不服台灣高等法院台南分院中華
民國九十八年六月二日第二審判決（九十八年度上訴字第二九七
號，起訴案號：台灣台南地方法院檢察署九十五年度偵字第一一
○七六號），提起上訴，本院判決如下：
    主  文
原判決撤銷，發回台灣高等法院台南分院。
    理  由
本件原判決以公訴意旨略稱：被告甲○○、乙○○於本件案發當
時分別擔任台南縣新化鎮公所鎮長及代理行政室主任，均為依據
法令服務於地方自治團體所屬機關而具有法定職務權限之人。緣
自民國九十年間起，被告等為使鼎成水電工程有限公司（下稱鼎
成公司）負責人林堂得標承攬該公所招標之工程，竟共同基於
圖利之概括犯意聯絡，利用該鎮公所辦理如起訴書附表所示之工
程採購案時，依據政府採購法之規定，得以限制性招標之方式（
即核定二家以上殷實廠商比價）為之，且可由機關首長逕行指定
比價廠商之機會，明知參與投標之鼎成公司、新市水電工程行、
山上水電工程行、銘億水電工程行、一成水電瓦斯工程行、壽珠
水電工程行等廠商，均係林堂本身所經營或借牌投標之廠商，
竟仍違背政府採購法第六條第一項「機關辦理採購，應以維護公
共利益及公平合理為原則，對廠商不得為無正當理由之差別待遇
」之規定，由林堂先將其借牌之廠商名單告知乙○○，再由乙
○○轉知甲○○，然後再由甲○○在上述招標工程簽呈上批示指
定由起訴書附表所示包括鼎成公司在內之廠商前來投標，並均由
林堂所經營之鼎成公司得標，共計使林堂標得如起訴書附表
所示之八件工程，所獲不法利益至少新台幣（下同）二十二萬四
千三百三十四元等情，因認被告等均涉犯貪污治罪條例第六條第
一項第四款之圖利罪嫌。惟經審理結果，認為不能證明被告等犯
罪，因而維持第一審諭知被告等均無罪之判決，而駁回檢察官在
第二審之上訴；固非無見。
惟查：證據雖已調查，若尚有其他必要證據未予調查，致事實未
臻明瞭者，即與未經調查無異，如遽行判決，仍難謂無應於審判
期日調查之證據而未予調查之違法。證人林堂於九十五年四月
十三日檢察官初訊時陳稱：「（你每次要圍標的時候，名單有交
給那些人？）我都交給乙○○」、「（你剛才說你在那些場合跟
甲○○說你會把名單交給乙○○？）在甲○○他家泡茶的時候會
跟他說」、「（你怎麼跟甲○○說？）我跟他說：『喬仔，這些
工程指定給我做，名單我會交給乙○○』」、「（甲○○怎麼回
答你？）他就是說叫乙○○處理就好」、「（你每次舞弊的事情
都是乙○○處理的嗎？）是的」、「（乙○○是否很清楚每次都
是圍標？）知道，他很清楚，因為我每次送標單去的時候有幾間
，乙○○都知道」等語（見九十四年度他字第四○五○號卷第一
一二、一一三頁）。嗣於同年月十四日檢察官複訊時又陳稱：「
（你昨天說甲○○直接批給你的工程有幾件？）大約二、三十件
」、「（處理的模式都一樣嗎？）是的，都一樣，如果是幾萬元
的就是我直接去接，如果是限制性招標，我就會把名單交給乙○
○，乙○○就會送給甲○○批」、「（這種模式甲○○事先都知
道嗎？）知道」、「（你每次工程都是什麼時候跟甲○○講的？
）有時候有講，沒有每件都跟他事先講，因為做久了就知道了，
如果有水電的案子，乙○○都會通知我」、「（甲○○為什麼要
批給你？）因為我跟甲○○的弟弟是國中同學，常常在甲○○家
進出，從甲○○要選議員的時候，我就都會去幫他忙，包括插競
選旗幟、開宣傳車等等，甲○○家如果有日光燈、電器壞掉，我
會去幫他修理不跟他收錢」、「（你是有固定的借牌班底嗎？）
是的」、「（甲○○知道你的固定班底嗎？）我是找乙○○，乙
○○再把名單交給甲○○，甲○○也知道，因為做久了就會知道
了」、「（為什麼說甲○○也會知道你借牌的班底？）我有跟乙
○○告知說我要借那幾間的牌，乙○○會跟甲○○講，所以只要
我有參與，甲○○都會批給我」、「（在新化鎮公所，你限制性
招標有沒有曾經沒有得標過的？）不曾，都有得標」等語（見同
上他字卷第一六四、一六五、一六六頁）。若其上揭所述可信，
顯屬對被告等不利之證據。原判決理由雖謂：林堂於第一審翻
稱伊於檢察官偵訊時所述，係因檢察官說要羈押伊所致，則其於
偵查中所述是否出於自由意志，即有可疑。且林堂於偵查中所
述縱係出於自由意志，但並無其他佐證，因認尚難採為不利於被
告等之認定云云（見原判決第十一頁第十三至二十五行）。惟林
堂前揭於偵查中所述，既屬不利於被告等之重要證據，則是否
出於其自由意志，即與其是否具有適法之證據能力攸關，且影響
於被告等犯罪事實之認定。事實審法院為發現真實暨公平正義之
維護，對林堂前揭陳述之任意性，自有先予調查釐清之必要。
乃原審對於林堂於檢察官偵訊時有無受不正方法逼供？暨其所
述是否確非出於自由意志？並未加以審究釐清，已嫌調查未盡。
且據林堂於第一審證稱：甲○○係伊同學之哥哥，伊與甲○○
較熟，甲○○競選議員時，伊有幫忙競選等語（見一審卷第二九
四、三○四頁）。甲○○於法務部調查局台南縣調查站（下稱台
南縣調查站）亦陳稱：伊與林堂之間並無恩怨等語（見台南縣
調查站卷第一頁反面）。乙○○於偵查中亦陳稱：伊與林堂並
無仇怨，林堂並無誣賴伊之必要等語（見偵查卷第一一五頁）
。可見林堂與被告等均無怨隙，甚至與甲○○交情頗佳，若無
其事，似不致虛詞構陷被告等。故林堂於檢察官偵訊時若未受
不正方法取供，則其所述是否絕非實情？即非全無研求餘地。且
依卷附台南縣新化鎮公所代理行政室主任乙○○所擬呈請鎮長甲
○○批示之十件工程招標簽呈，甲○○均指定由林堂所經營之
鼎成公司參加比價，有上開工程招標簽呈影本十份附卷可稽（見
台南縣調查站卷第四至二十二頁）。而出借廠商牌照供林堂參
加虛偽比價之胡榮興、王震芳、蔡雲嬌、田炎溪、鄭崑山、王順
得、林添福等人於偵審中亦均坦承上情，並均經第一審判刑確定
，則林堂於檢察官偵查中所述似非全屬無稽。究竟林堂於檢
察官偵訊時所述是否可信？甲○○與林堂之關係或交情如何？
其為何將該鎮公所多件工程均批示由林堂所經營之「鼎成公司
」參加比價？是否因其與林堂交情較佳，而故意違背政府採購
法第六條第一項所揭示之公平原則，使林堂以虛偽比價之方式
多次獲取承包工程之機會？若否，則其一再指定「鼎成公司」參
加比價之原因何在？以上疑點與本件實情之發現攸關，影響於被
告等犯罪事實之認定，猶有進一步審究澄清之必要。原審未詳加
調查釐清，遽為有利於被告之認定，依上說明，自有應於審判期
日調查之證據而未予調查之違法。又林堂於第一審雖翻異前詞
，改稱被告等均不知其借牌參加工程比價等語，但仍稱「新化體
育公園那件（指原判決附表一編號四所示『新化鎮體育公園夜間
照明及司令台改善工程』）於借牌投標之前，有告訴乙○○」等
語（見一審卷第二八九頁）。若其此部分所述可信，亦屬不利於
被告等之證詞，原判決對林堂前揭所述何以亦不能採信，並未
加以論敘說明，亦嫌理由不備，自難昭折服。檢察官上訴意旨執
以指摘原判決不當，尚非全無理由，應認有撤銷原判決發回更審
之原因。
據上論結，應依刑事訴訟法第三百九十七條、第四百零一條，判
決如主文。
中    華    民    國  九十八  年    九    月   十七   日
                      最高法院刑事第八庭
                          審判長法官  洪  文  章
                                法官  王  居  財
                                法官  郭  毓  洲
                                法官  黃  梅  月
                                法官  邱  同  印
      本件正本證明與原本無異
                                      書  記  官
中    華    民    國  九十八  年    九    月  二十一  日
                                                     Ｒ


司法院資訊處製作；財團法人民間司法改革基金會備份。
